【裁判字號】    95,交上易,216
【裁判日期】    951018
【裁判案由】    過失致死等
【裁判全文】
臺灣高等法院刑事判決               95年度交上易字第216號
上  訴  人  臺灣臺北地方法院檢察署檢察官
上  訴  人
即  被  告  丙○○
選任辯護人  李建賢律師
上列上訴人因被告過失致死等案件，不服臺灣臺北地方法院九十
五年度交易字第七十八號，中華民國九十五年七月二十八日第一
審判決（起訴案號：臺灣臺北地方法院檢察署九十四年度偵字第
一八八三五號），提起上訴，本院判決如下：
    主  文
原判決撤銷，
丙○○因過失致人於死，處有期徒刑伍月，如易科罰金，以銀元
參佰元（即新台幣玖佰元）折算壹日。
    事  實
一、丙○○於民國（下同）九十四年九月十七日六時三十分，駕
    駛3D-2112號自用小客車，由臺北市○○路北往南行駛，途
    經基隆路與和平東路口時，汽車行駛時，駕駛人應注意車前
    狀況及兩車併行之安全間隔，並隨時採取必要之安全措施，
    而依當時情況，又無不能注意之情形；明知其所駕駛上開小
    客車右側車道上，適有邱聖宇騎乘CPE-323號重型機車並搭
    載甲○○；竟疏於注意，未保持行車之安全間隔，以致小客
    車右前車頭與亦未保持安全間隔，在其右側行駛之邱聖宇機
    車，致邱聖宇連人帶車，向右前方安全島方向摔出至20－30
    公尺外，機車倒地滑行至紅磚人行道，撞到物體後又彈回最
    外側車道，機車車身並壓住邱聖宇；另後座乘客甲○○則從
    機車座位上彈出去，在車道上翻滾後，跌坐在安全島上；因
    而致邱聖宇腦挫傷併腦出血、硬腦膜出血及脛骨骨折之傷害
    ，於九十四年九月二十一日上午零時十六分傷重不治死亡；
    ，而甲○○全身多處挫傷及深部擦傷之傷害。嗣員警據報前
    往現場處理，丙○○於有偵查權之員警發覺前開犯行前，自
    行向現場處理員警當場承認為肇事人並申告前開行為而接受
    裁判，始查悉上情。
二、案經被害人邱聖宇之父乙○○及被害人甲○○訴由臺北市政
    府警察局大安分局移送臺灣臺北地方法院檢察署檢察官偵查
    起訴。
    理  由
一、訊據上訴人即被告丙○○，固坦承有於上開時、地駕駛上開
    小客車與被害人邱聖宇所騎乘之上開重型機車發生交通事故
    之事實，然矢口否認其有過失，辯稱：「我沒有碰撞到邱聖
    宇的機車，但是他撞到我，他的機車撞到我車輛右前方前輪
    及右方向燈的位置，邱聖宇擦撞後就滑行出去。」、「現場
    圖畫得不清楚，鑑定報告都是寫涉嫌、疑似，並沒有肯定。
    」云云；被告在原審選任之辯護人楊律師為被告辯稱：「依
    車損照片顯示撞擊點在機車車頭與汽車右前車側；且邱聖宇
    機車在倒地後還滑行九公尺，而證人甲○○證述撞擊後往前
    彈起，都顯示被害人自己的車速應該很快。至於被告有無右
    轉並無證據，也沒有逃逸的情形。選任辯護人鄭仁哲律師為
    被告辯稱：依照被告與證人劉憬尉的證詞可以得知他們都是
    要直行而且前後、左右都沒有任何車輛，一直到被害人的機
    車從後擦撞到被告的車輛後，他們才發現有這輛車的存在，
    顯見被害人的機車是從後而來，被告根本無從預見，是以被
    告並無過失可言，證人甲○○雖證稱是被告從後快速撞擊被
    害人的機車，如其所言為真，則被告於撞擊當時應該會緊急
    煞車，然而現場卻無任何煞車痕，反之如被告未煞車，則在
    高速的狀況下，其自應會超越被害人的機車，然而依現場所
    示被告在撞擊後是緩慢前行到被害人的機車旁，所以顯見被
    告不是在高速的狀況下，是證人甲○○所言不足採信，被告
    並無過失可言。另輔佐人為被告辯稱：委員會鑑定時我每次
    都有到場，證人甲○○在車禍時是瞬間彈出去，應該沒有什
    麼印象，所以在鑑定委員會的時候，證人甲○○都回答不知
    道，現在才說第幾車道，顯然不實。而且我們有一直關心邱
    聖宇並非不予理會，我們也有參加邱聖宇的告別式，而且有
    給甲○○慰問金，邱聖宇他們家人會打人，我們會怕。鑑定
    意見也說車子已經移位所以沒有辦法作很明確的鑑定。我要
    強調是甲○○在兩次鑑定會時都說不記得當時情形，現在作
    證卻說記得，應該不實在。我覺得第二次覆議報告函比較正
    確，我不敢說我兒子沒有過失，但是乙○○沒有在場為何他
    說是我兒子去撞機車，希望還是要依據證據來判斷。」云云
    ；被告在本審選任之辯護人李律師為被告辯護稱：「被告沒
    有過失，鑑定及覆議都不能作為被告有過失的認定。」、「
    本件現場圖畫得不清楚，對於撞擊點及安全島位置，被害人
    騎乘的機車如何摔出去，現場圖都不清楚，請求履勘現場，
    並再行送交鑑定。」、「除如九十五年九月二十六日辯護意
    旨狀陳述外，本件認定被告過失致人於死，無非據以現場圖
    及鑑定報告意見，被告的汽車右前方擦撞到被害人的機車，
    導致被害人滑行出去，但證人甲○○證述也沒有說被告車輛
    突然偏向右邊導致擦撞被害人的機車，而且鑑定報告也不明
    確，被告車輛所受損害，只是右前輪有小部份的傷痕，方向
    燈蓋有擦傷但沒有破碎，從被害人機車損壞的情況來看，如
    果被告有撞到被害人的機車，他的汽車不可能只是這樣的損
    壞而已，所以被告的死亡並非被告撞擊所造成，覆議意見認
    為雙方都沒有保持安全距離，只是推測懷疑，該覆議意見並
    不公平，並不足以作為認定被告有過失的依據，其餘詳如辯
    護意旨狀所載。」等語。
二、本院查：
（一）被告於上揭時、地，駕駛上揭自用小客車與被害人邱聖宇
      騎乘CPE-323號重型機車發生車禍，致被害人邱聖宇腦挫
      傷併腦出血、硬腦膜出血及脛骨骨折之傷害，於九十四年
      九月二十一日上午零時十六分不治死亡，而後座乘客甲○
      ○全身多處挫傷及深部擦傷傷害之事實，業據被告自承在
      卷，核與證人即乘客甲○○、劉憬尉之證述情節相符，並
      有道路交通事故談話紀錄表、道路交通事故現場圖、道路
      交通事故調查表 (一)、(二)、肇事人自首紀錄表、現場
      及車損照片等在卷可稽。又被害人邱聖宇因本件車禍而受
      有腦挫傷併腦出血、硬腦膜出血及脛骨骨折之傷害，於九
      十四年九月二十一日上午零時十六分不治死亡，有國泰綜
      合醫院診斷證明書在卷可稽，並經臺灣臺北地方法院檢察
      署檢察官督同檢驗員相驗屬實，製作有勘驗筆錄、驗斷書
      、相驗照片、相驗屍體證明書等在卷可稽，堪信屬實。另
      後座乘客甲○○全身多處挫傷及深部擦傷之傷害，亦有國
      泰綜合醫院診斷證明書在卷可稽，亦堪認定。
（二）按汽車行駛時，駕駛人應注意車前狀況及兩車併行之間隔
      ，並隨時採取必要安全措施，道路交通安全規則第九十四
      條第三項定有明文，被告考領有汽車駕駛執照，於上揭時
      、地駕車自應注意遵守此項規定。查，本件車禍發生時，
      係天候晴、路面乾燥無缺陷、無障礙物、視距良好，並無
      不能注意之情形，此有道路交通事故調查報告表 (一)在
      卷可稽。雖被告辯護人辯稱係被害人的機車從後擦撞到被
      告的車輛，被告根本無從預見，被告沒有過失云云，然依
      卷附之現場及二車車損相片、警製之道路交通事故調查表
      與現場圖所示，本件車禍發生後，雙方車損情形為：「被
      告所駕駛之小客車右前保險桿、右前輪弧凹陷、右前方向
      燈損壞、前保險桿右下方有擦痕、輪胎定位移位，被害人
      所騎之機車車體多處毀損。」，機車刮車痕向右方斜九公
      尺；被告丙○○於警詢時稱：「該機車連人帶車向右前方
      等安全島方向摔出至20－30公尺外，該機車的駕駛趴在路
      邊，另外後座乘客驚嚇坐在安全島上。」；被告友人劉憬
      尉於警詢時稱：「伊坐在丙○○旁邊，重機車倒地滑行至
      紅磚人行道撞到後又彈回最外側車道。」；被害人甲○○
      於警詢時證稱：「伊坐在機車後座，伊被汽車撞得從機車
      座位上彈出去，伊摔在車道上翻滾，機車車身並壓住邱聖
      宇。」等語；由上述各情，足見本件車禍肇因於被告所駕
      駛之小客車與被害人駕駛之機車，雙方均未保持行車之安
      全間隔，以致兩車在快速行進中，無法完全撐控保持己車
      直行之方向，以致被告所駕駛之小客車右前車頭處，與被
      害人邱聖宇之機車左側發生擦揰，致被害人邱聖宇連人帶
      車向右前方安全島方向摔出至20－30公尺外，重機車倒地
      滑行至紅磚人行道撞到物體後又彈回最外側車道，壓住邱
      聖宇甚明。又衡以事物之慣性法則，如係被害人邱聖宇所
      騎之機車高速（被告於警詢時稱機車有90－100公里以上
      ，伊車速僅40－50公里），單方面突然左偏侵入被告所行
      駛之車道，而擦撞正常車速之被告汽車右前車頭，邱聖宇
      所騎之機車高速擦撞後應續往左前方滑行，或至少往正前
      方直線滑行，而不會向右前方安全島方向摔出去。故被告
      辯護人為被告所辯係邱聖宇的機車從後擦撞到被告之汽車
      ，被告根本無從預見，與經驗法則不符，不足採信。
（三）本件交通事故經送交臺北市車輛行車事故鑑定委員會鑑定
      及臺北市車輛行車事故鑑定覆議委員會覆議，鑑定肇事責
      任歸屬結果，亦均認被告於上開時、地駕車時，疏未保持
      行車安全間隔為本件交通事故之肇事原因，此有上開鑑定
      委員會九十四年十二月二十七日北鑑審字第09430417900
      號函暨函覆之鑑定意見書、九十五年四月二十日北鑑審字
      第09531616300號函暨函覆之鑑定意見書在卷可徵。被告
      及其選任辯護雖聲請再送鑑定，並認現場圖繪製不清楚，
      並請求履勘現場，惟查，本院認為附卷之現場圖，與所拍
      攝相片互核結果，並無所謂繪製不清楚及有何矛盾之處，
      故本院認毋庸履勘現場及再行送鑑定之必要，附此敘明。
（四）按所謂相當因果關係，係指依經驗法則，綜合行為當時所
      存在之一切事實，為客觀之事後審查，認為在一般情形下
      ，有此環境、有此行為之同一條件，均可發生同一之結果
      者，則該條件即為發生結果之相當條件，行為與結果即有
      相當之因果關係。反之，若在一般情形下，有此同一條件
      存在，而依客觀之審查，認為不必皆發生此結果者，則該
      條件與結果不相當，不過為偶然之事實而已，其行為與結
      果間即無相當因果關係（最高法院七十六年台上字第一九
      二號判例意旨參照）。查，本件被告丙○○駕駛3D-2112
      號自用小客車，應注意車前狀況及兩車併行之安全間隔，
      並隨時採取必要之安全措施，而依當時情況，又無不能注
      意之情形；明知其所駕駛上開小客車右側之車道上，適有
      邱聖宇騎乘CPE-323號重型機車並搭載甲○○，亦疏未保
      持行車之安全間隔，丙○○竟疏未注意保持兩車併行之安
      全間隔，以致小客車右前車頭與被害人之機車發生擦揰，
      致被害人邱聖宇連人帶車，向右前方安全島方向摔出至20
      －30公尺外，機車倒地滑行至紅磚人行道，撞到物體後又
      彈回最外側車道，機車車身並壓住邱聖宇，另後座乘客甲
      ○○被汽車撞得從機車座位上彈出去，在車道上翻滾後，
      跌坐在安全島上；並因而致邱聖宇腦挫傷併腦出血、硬腦
      膜出血及脛骨骨折之傷害，於九十四年九月二十一日上午
      零時十六分不治死亡，而甲○○全身多處挫傷及深部擦傷
      之傷害，足認被告之過失行為，與被害人邱聖宇之死亡及
      甲○○之受傷結果間，有相當之因果關係，被告自應負過
      失責任。
（五）綜上所述，本件事證明確，被告所辯，要屬事後諉卸刑責
      之詞，不足採信，被告之過失致死及過失傷害之犯行，堪
      以認定，應予依法論科。
三、核被告所為，係犯刑法第二百七十六條第一項之過失致人於
    死及第二百八十四條第一項前段之過失傷害罪。按行為後法
    律有變更者，適用行為時之法律；但行為後之法律有利於行
    為人者，適用最有利於行為人之法律，刑法第二條第一項定
    有明文。查刑法施行法於九十五年六月十四日修正，九十五
    年七月一日生效，其中第一條之一規定：「中華民國九十四
    年一月七日刑法修正施行後，刑法分則編所定罰金之貨幣單
    位為新臺幣。九十四年一月七日刑法修正時，刑法分則編未
    修正之條文定有罰金者，自九十四年一月七日刑法修正施行
    後，就其所定數額提高為三十倍。但七十二年六月二十六日
    至九十四年一月七日新增或修正之條文，就其所定數額提高
    為三倍。」，經與行為時法律即罰金罰鍰提高標準條例第一
    條比較結果，並未較對被告有利，是就被告所犯刑法第一百
    七六條第一項及第二百八十四條第一項前段所定罰金數額之
    提高標準，自應適用行為時罰金罰鍰提高標準條例第一條前
    段之規定，是本件依新修正之刑法第二條第一項前段之規定
    ，應依舊法之規定處斷。又查，被告行為後，刑法第五十五
    條想像競合犯之規定，業於九十四年一月七日修正公布，並
    於九十五年七月一日施行，比較新、舊法結果，新法並未較
    對被告有利，本件自應依刑法第二條第一項前段規定，仍適
    用行為時之舊規定處斷；是本件被告以一行為同時觸犯前開
    過失致死及過失傷害罪，為想像競合犯，應從一重之過失致
    死罪論處。又本件係報案人或勤務中心轉來之資料，未報知
    肇事人姓名，被告於警前往現場處理時在場，當場承認為肇
    事人，此有臺北市政府警察局員警王勛弘所製作之自首調查
    表一份在卷可稽，是被告於有偵查權之警員發覺前開犯行之
    犯罪人前，自行向現場處理警員申告上開犯行，並隨同警員
    到案及接受審判，符合自首之規定，惟查，被告行為後，刑
    法於九十四年二月二日修正公布，九十五年七月一日施行，
    有關自首之規定，修法前規定係「減輕其刑」，而修法後則
    規定「得減輕其刑」，自屬法律有變更，依刑法第二條第一
    項規定，比較新舊法結果，自以修法前之規定有利於行為人
    ，應逕依刑法第二條第一項前段規定，適用行為時之舊刑法
    第六十二條之規定，予以減輕其刑。
四、原審對被告予以論罪科刑雖非無見，惟查本件被告與被害人
    邱聖宇，係因二人均未保持行車之安全間隔，以致肇事，原
    審卻在事實欄認定係被告單方「突偏向右側車道行駛」，且
    未認定被害人邱聖宇亦與有「未保持行車之安全間隔」之過
    失，不無可議。本件公訴人之上訴意旨徒循告訴人之請，指
    原審量刑過輕，被告之上訴意旨否認有過失，雖均無理由，
    惟原判決既有上開可議之處，自屬無可維持，應予撤銷改判
    。爰審酌被告之素行良好，其因上開過失而致被害人邱聖宇
    死亡，致甲○○受傷，被害人邱聖宇亦與有過失，被告於事
    後雖與被害人家屬達成和解，惟未全部付清賠償款項，且邱
    聖宇正值青壯盛年，僅因被告之過失，而死於非命，對被害
    人及其家屬造成之危害匪淺，暨被告犯罪後又否認犯行，及
    其品行、智識程度等一切情狀，量處如主文第二項示之有期
    徒刑伍月，以示懲儆。又被告行為後，刑法第四十一條第一
    項在九十四年二月二日經修正為：「犯最輕本刑為五年以下
    有期徒刑以下之刑之罪者，而受六個月以下有期徒刑或拘役
    之宣告者，得以新台幣一千元、二千元或三千元折算一日，
    易科罰金。」，並自九十五年七月一日起施行，罰金罰鍰提
    高標準條例第二條亦經公佈廢除，比較新舊法，以舊法對被
    告有利，本件依修正後刑法第二條第一項前段之規定，應適
    用被告行為時之舊法；是就被告所處有期徒刑伍月，諭知如
    易科罰金以銀元參佰元（新台幣玖佰元）折算壹日。
五、據上論斷，依刑事訴訟法第三百六十九條第一項前段、第三
    百六十四條、第二百九十九條第一項前段，刑法第二條第一
    項前段、第二百七十六條第一項（行為時）、第二百八十四
    條第一項前段（行為時）、第五十五條（行為時），第六十
    二條（行為時）、第四十一條第一項（行為時），行為時之
    罰金罰鍰提高標準條例第一、二條，判決如主文。
本案經檢察官張啟彬到庭執行職務。
中    華    民    國    95    年    10    月    18    日
                  刑事第三庭審判長法  官  許國宏
                                  法  官  陳祐治
                                  法  官  許增男
以上正本證明與原本無異。
不得上訴。
                                  書記官  葉金發
中    華    民    國    95    年    10    月    18    日
附錄本案論罪科刑法條：
附錄本案所犯法條全文
中華民國刑法第二百七十六條(過失致死罪)：
因過失致人於死者，處二年以下有期徒刑、拘役或二千元以下罰
金。
從事業務之人，因業務上之過失犯前項之罪者，處五年以下有期
徒刑或拘役，得併科三千元以下罰金。
中華民國刑法第二百八十四條(過失傷害罪)：
因過失傷害人者，處六月以下有期徒刑、拘役或五百元以下罰金
，致重傷者，處一年以下有期徒刑、拘役或五百元以下罰金。
從事業務之人，因業務上之過失傷害人者，處一年以下有期徒刑
、拘役或一千元以下罰金，致重傷者，處三年以下有期徒刑、拘
役或二千元以下罰金。


司法院資訊處製作；財團法人民間司法改革基金會備份。
